【裁判字號】    95,訴,40
【裁判日期】    950330
【裁判案由】    殺人未遂等
【裁判全文】
臺灣臺東地方法院刑事判決                95年度訴字第40號
公  訴  人  臺灣臺東地方法院檢察署檢察官
被      告  丁○○
指定辯護人  本院公設辯護人  甲○○
上列被告因殺人未遂等案件，經檢察官提起公訴（九十五年度偵
字第二五０號），本院判決如下：
    主  文
丁○○以非法方法，剝奪人之行動自由，未遂，處有期徒刑壹年
；又殺人未遂，處有期徒刑捌年陸月，扣案之水果刀壹把沒收。
應執行有期徒刑玖年肆月，扣案之水果刀壹把沒收。
    事  實
一、丁○○於民國九十四年十二月二十四日晚上七時許，在臺東
    縣臺東市臺東高級商業學校（下稱臺東高商）側門路上，因
    與騎乘機車之Ａ０少年（民國０００年０月０日出生，真實
    姓名詳卷，下稱Ａ０）互看不順眼，雙方乃發生口角，其遭
    Ａ０毆傷頭部而前往醫院縫合，因受傷後心有不甘，亟思報
    復，經打聽得知Ａ０在臺東市公東高級工業學校（下稱公東
    高工）就讀，竟基於妨害自由之犯意，並為可能發生之衝突
    預作準備，攜帶全長十六公分、刃長八公分、紅色柄長八公
    分、單刃、刀鋒尖銳之水果刀一把，藏放於腰際口袋，以供
    衝突發生時傷害他人之用，於九十五年一月四日早上七時許
    ，前往公東高工門口等待，見Ａ０出現校門口之際，立即追
    上前且逼迫Ａ０隨其外出談判，Ａ０不從，進而向校園內奔
    逃，丁○○立即追往公東高工校區內「質平樓」前，以抽出
    腰際口袋之水果刀架住Ａ０頸部之強暴、脅迫的方式，要求
    外出，仍為Ａ０所拒，Ａ０掙扎脫逃間，丁○○旋基於傷害
    之犯意，以水果刀傷害Ａ０右頸及左腹部，致Ａ０受有右頸
    切割傷（五公分×零點八公分）、左下腹、腰穿刺傷（一公
    分×零點八公分×三公分）及左手切割傷（二公分×零點五
    公分×零點五公分）之傷害，欲以此方式迫使Ａ０外出，惟
    仍無法迫使Ａ０就範。
二、嗣因校警乙○○趕到，以警棍敲擊丁○○頭部數下，丁○○
    被打後，竟惱羞成怒，其明知水果刀為堅硬之金屬製品，若
    持之往人體要害胸部等處重刺，足以致人於死，竟仍基於殺
    人之故意，持上開水果刀，轉身猛刺乙○○下腹部、胃部及
    右胸部等處，造成乙○○受有下腹部（二公分×一公分）、
    胃部（七公分×二公分）及右胸部（二公分×一公分）之傷
    害，而右胸穿刺傷併氣血胸、腹部穿刺傷併胃穿孔腹壁裂傷
    及動脈破裂，乙○○不支倒地且大量失血後，造成低血容性
    休克，在場之人見狀乃報警處理，嗣經救護人員緊急將乙○
    ○送往馬偕紀念醫院臺東分院急救，始倖免於死。
二、案經臺東縣警察局臺東分局報告臺灣臺東地方法院檢察署檢
    察官偵查起訴。
    理  由
壹、程序部分：
一、按被告以外之人於審判外之言詞或書面陳述，除法律有規定
    者外，不得作為證據，刑事訴訟法第一百五十九條固定有明
    文。惟被告以外之人於審判外之陳述，雖不符同法第一百五
    十九條之一至之四之規定，而經當事人於審判程序同意作為
    證據，法院審酌該言詞陳述或書面陳述作成時之情況，認為
    適當者，亦得為證據。經查：有關被害人即證人Ａ０之警詢
    筆錄，雖屬被告以外之人於審判外之供述而屬傳聞證據，且
    不符刑事訴訟法第一百五十九條之三之規定，惟檢察官、被
    告及公設辯護人就前開審判外之陳述，於準備程序中表明同
    意作為證據，而本院審酌渠等之警詢筆錄係於案發當日內即
    作成，不僅因時間接近，記憶猶新，且證人Ａ０與被告間並
    非熟識，衡諸當時應無刻意誣陷或迴護被告之情況，本院認
    符合前揭第一百五十九條之五第一項同意法則之規定，自得
    作為本案證據。
二、次按被告以外之人於偵查中向檢察官所為之陳述，除顯有不
    可信之情況者外，得為證據，刑事訴訟法第一百五十九條之
    一第二項定有明文。而該條在九十二年一月十四日之增訂理
    由第三點中業已敘明，現階段刑事訴訟法規定檢察官代表國
    家偵查犯罪、實施公訴，依法其有訊問被告、證人及鑑定人
    之權，證人、鑑定人且須具結，而實務運作時，偵查中檢察
    官向被告以外之人所取得之陳述，原則上均能遵守法律規定
    ，不致違法取供，可信性極高，為兼顧理論與實務，爰於該
    條第二項增訂被告以外之人於偵查中向檢察官所為之陳述，
    除顯有不可信之情況外，得為證據等語。經查：本案證人劉
    志鑫、林國芬、王圓圓、賴贊方、Ａ０及乙○○，渠等於檢
    察官訊問時之證述，依筆錄之記載，並無證據顯示係遭受強
    暴、脅迫、詐欺、利誘等外力干擾情形，或在影響其心理狀
    況致妨礙其自由陳述等顯不可信之情況，依前開規定，自得
    為證據。
三、另有關Ａ０及乙○○之馬偕紀念醫院臺東分院診斷證明書及
    急診病歷等資料，屬本案臨訟所製作文書，具有個案性質，
    亦非屬刑事訟訴法第一百五十九條之四特信性之文書，故應
    為被告以外之人於審判外之書面陳述而屬傳聞證據，然被告
    就前開審判外之陳述於本件準備程序中業已表示同意作為本
    案證據使用，依諸上開規定，自得引為證據。
貳、事實認定：
一、有關被告丁○○與告訴人Ａ０二人於九十四年十二月二十四
    日晚上七時許，在臺東高商側門路上，因互看不順眼，雙方
    發生口角，被告丁○○因遭毆成傷心有不甘，亟思報復等情
    ，業據被告丁○○迭於警詢、偵查及審理中供認不諱，核與
    告訴人Ａ０指訴之情節相符，已堪認定。
二、又證人Ａ０於警詢及偵查中證述：伊於今天早上七時三十分
    到達公東高工校門口時，忽然有輛黑色自小客車駛至身旁，
    被告就下車叫伊上車，伊趕快往校內跑往質平樓方向，伊有
    用書包丟被告，但被告仍追上並拿出刀子抵住伊脖子表示，
    要伊一起走，當時心裡很害怕，就反抗掙脫，被告就拿起刀
    子殺傷左手掌及左腰部，後來校警出面制止等情綦詳（見警
    卷第六頁至七頁、偵查卷第四十頁至四十一頁）；核與證人
    即公東高工教務處幹事王圓圓於偵查中陳稱：當時伊與林國
    芬在升旗台準備頒獎事宜，突然看見被告從伊身後跑向質平
    樓在追一位學生，然後看到被告抓住學生的領子，學生一直
    掙扎，但沒呼救，伊先用口頭嚇止被告無效，就衝過去要被
    告放人，被告不理會，後來警衛持警棍趕來，被告放開學生
    轉向對付警衛等情相符一致（見偵查卷第三十頁）；並有證
    人即公東高工註冊組長林國芬於偵查中證稱：伊看到情形如
    同證人王圓圓所述，又伊看到被追學生從被告手中掙脫後，
    就跑到二年六班的教室去，後來才知道學生脖子受傷等語（
    見偵查卷第三十二頁）；況被告丁○○迭於警詢、偵查及審
    理中均自白：當天伊看到Ａ０到學校前，有叫友人將車開往
    Ａ０旁邊，便下車向Ａ０表示跟伊走，Ａ０聽後立即往學校
    跑進去，伊就在後面追，直到教室旁邊追到，伊拿出口袋裡
    的刀子抵住Ａ０脖子並輕微劃傷，但Ａ０不跟伊走，二人便
    發生拉扯約二、三十秒，拉扯中Ａ０的手有來抓刀子，伊有
    輕輕刺Ａ０身體一刀，後來警衛跑來，此外伊係因被Ａ０毆
    打，想找Ａ０理論，詢問Ａ０之家人要如何賠償，那時候伊
    以為Ａ０會跟伊走等語不諱（見警卷第三頁至第四頁、偵查
    卷第七頁、五十四頁至五十六頁、本院九十五年二月十三日
    之訊問筆錄及同年三月十六日之審判筆錄），而告訴人Ａ０
    因此受有右頸切割傷（五公分×零點八公分）、左下腹、腰
    穿刺傷（一公分×零點八公分×三公分）及左手切割傷（二
    公分×零點五公分×零點五公分）之傷害，復有馬偕醫院臺
    東分院診斷證明書一紙附卷可佐。綜上所述，足認被告丁○
    ○因想找Ａ０出面談判，確實有以強暴、脅迫之方法欲剝奪
    告訴人Ａ０之行動自由，然因告訴人Ａ０不從且掙脫，另基
    於傷害之犯意，傷害告訴人Ａ０且欲藉此使告訴人Ａ０就範
    之事實。
四、另告訴人乙○○於偵查中指訴：當時見到一外人在追伊學校
    的學生，二人一前一後往質平樓方向過去，伊就追過去，在
    質平樓樓下台階處，學生被被告壓在樓梯地上，被告並動手
    ，伊持警棍輕敲被告的頭且嚇止被告放開學生，被告表示不
    關伊事，當伊與被告面對面時，被告撲身過來，刀子在伊身
    上亂刺，從左腹先刺三刀，再往胸部刺一刀，又被告刺伊非
    常用力，有聽到刀子刺到身體的聲音，尤其最後一刀刺到胸
    部時，伊立即感到會喘等情歷歷（見偵查卷第四十六頁至第
    四十八頁）；核與證人Ａ０於警詢及偵查中證述：當時校警
    乙○○持警棍出面制止，並以警棍打被告頭部，被告就持刀
    刺向校警並稱不關校警的事且要校警走開，校警以為被告手
    上沒有東西，就將棍子丟掉，拉住被告要將他過肩摔，之後
    二人扭打在地，被告就持刀殺傷校警，校警後來受傷倒地等
    情相符（見警卷第七頁、偵查卷第四十一頁）；復有證人王
    圓圓於偵查中證陳：乙○○當時持警棍出來嚇止被告，後來
    被告放開學生，轉過來對付乙○○，不久許多老師將二人拉
    開，這時候伊見到乙○○身上左胸有流血等語（見偵查卷第
    三十頁），並有證人林國芬於偵查中證述：當被告被制伏時
    ，伊看見被告手上有拿刀，刀上有血等詞（見同上）；且有
    證人即公東高工資訊科主任賴贊方於偵查中結稱：當天伊聽
    到王圓圓等人叫喊聲，覺得不對勁，往外走看見乙○○與被
    告扭打在地，又伊有看見被告手上拿刀，刀上有血，伊向被
    告表示刀子交出來，被告不肯，此外亦見到乙○○胸部背心
    有一很大傷口，而腹部、褲檔沾了很多血等詞（見偵查卷第
    三十一頁）；另有證人即公東高工電機科主任劉志鑫於偵查
    中證稱：當時伊在質平樓四樓陪學生早自習，突然聽到樓下
    女老師尖叫，遂衝出來看，伊下來時，乙○○手持棍子，被
    告還想再打，伊接近被告一看，被告手上有血，才看到被告
    手上有一把刀，且見到乙○○胸口流血等語（見偵查卷第三
    十一頁）；況被告丁○○於警詢、偵查及審理中均自承：當
    時警衛跑來，伊向警衛表示沒有他的事走開，警衛不聽便拿
    警棍打伊頭部三下，伊因此生氣加上有一點暈眩，就拿起刀
    捅警衛一刀，警衛還是一直打伊頭，伊就再捅警衛，後來警
    衛摸著肚子倒地，伊並沒有送警衛就醫，此外伊知道拿水果
    刀刺人的行為，會造成他人失血過多而死亡等語明確（見警
    卷第四頁、偵查卷第八頁、第五十四頁至五十六頁及本院同
    上之訊問及審判筆錄），此外，告訴人乙○○因此受有下腹
    部（二公分×一公分）、胃部（七公分×二公分）及右胸部
    （二公分×一公分）之傷害，而右胸穿刺傷併氣血胸、腹部
    穿刺傷併胃穿孔腹壁裂傷及動脈破裂，造成低血容性休克之
    傷害，此有馬偕醫院臺東分院診斷證明書及急診病歷等資料
    附卷可佐。綜上所述，顯見被告丁○○係因告訴人乙○○持
    警棍敲打後，惱羞成怒，即持水果刀重刺告訴人乙○○之下
    腹部、胃部及右胸部等處，致告訴人乙○○因此受有前述傷
    害，且倒地不起，經送醫急救之事實。
五、此外，並有沾有血跡之水果刀一把扣案可憑，復有沾有血跡
    水果刀之照片二幀附卷可佐，被告上揭犯行，堪以認定。
六、按刑法上殺人未遂罪與傷害罪之區別，端在以加害人於行為
    之初有無戕害他人生命之故意為斷，迭經最高法院揭有判例
    足資參照。至殺人犯意之存否，固係隱藏行為人內部主觀之
    意思，被害人傷痕之多寡、受傷處所是否即為致命部分、傷
    勢輕重程度、加害人下手情形、所用兇器為何，並與被害人
    曾否相識、有無宿怨等情，雖不能執為區別殺人未遂與傷害
    之絕對標準，然非不得旴衡審酌事發當時情況，觀其行為動
    機，視其下手情形、用力輕重、剌傷部位之手段，佐以其所
    執兇器、致傷結果、與被害人之關係暨行為後之情狀等予以
    綜合觀察論斷。本件被告丁○○行兇所使用之水果刀一支，
    為金屬製品，質地堅硬，全長十六公分、刃長八公分、紅色
    柄長八公分、單刃、刀鋒尖銳，扣案可證，其對人之身體、
    生命所構成之威脅遠非徒手毆打或一般小型金屬器械所可比
    擬。又告訴人乙○○因被告丁○○持水果刀殺傷之行為，受
    有下腹部（二公分×一公分）、胃部（七公分×二公分）及
    右胸部（二公分×一公分）之傷害，而右胸穿刺傷併氣血胸
    、腹部穿刺傷併胃穿孔腹壁裂傷及動脈破裂及低血容性休克
    之傷害，其於九十五年一月四日急診入院時呈休克狀態，並
    於同日緊急接受右胸引流管置入緊急接受開腹止血及修補手
    術，其於急救期間有生命危險，住進加護病房，嗣脫離初步
    危險，轉入普通病房等情，有馬偕紀念醫院臺東分院診斷證
    明書及急診病歷等資料在卷可查，由上揭說明可知，被告丁
    ○○以水果刀刺人身體之下腹部、胃部及右胸部等處，而下
    腹部、胃部及右胸部為人身要害，以尖銳之水果刀襲擊足以
    致人於死，此為一般人所得以預見之事實，亦當為被告丁○
    ○所明知，以水果刀刺告訴人乙○○時，告訴人乙○○是正
    對著伊，其顯係選定對人身體重要部位（下腹部、胃部及胸
    部）刺殺，當場造成告訴人乙○○倒地不起，可知下手時力
    道極為猛烈，而該刺殺之深度，導致告訴人乙○○右胸穿刺
    傷併氣血胸、腹部穿刺傷併胃穿孔腹壁裂傷及動脈破裂及低
    血容性休克，並使告訴人乙○○生命一度垂危，幸賴先進醫
    療設備及醫護人員全力搶救，始倖免於死，是被告丁○○於
    案發時確有殺人之故意，乃灼然甚明。
七、綜上所述，本件事證明確，被告犯行洵堪認定，應予依法論
    科。
參、論罪科刑之理由：
一、按以強暴之方法剝奪人之行動自由時，若無傷害之故意，而
    於實施強暴行為之過程中，致被害人受有傷害，乃實施強暴
    之當然結果，固不另論傷害罪。惟妨害自由罪，並非以傷人
    為當然之手段，若行為人另具有傷害故意，且發生傷害結果
    ，自應成立傷害罪名，如經合法告訴，即應負傷害罪責，而
    與妨害自由罪有方法結果之牽連關係，依刑法第五十五條規
    定從一重處斷（最高法院九十三年臺上第三四一二號判決參
    照）。核被告丁○○就犯罪事實一所為，係犯刑法第二百七
    十七條第一項之傷害罪、第三百零二條第三項、第一項以非
    法方法剝奪人之行動自由未遂罪。其就犯罪事實二所為，係
    犯刑法第二百七十一條第二項、第一項之殺人未遂罪。又被
    告雖已著手妨害告訴人Ａ０自由行為之實施，惟未生妨害自
    由之結果，其妨害自由部分之犯罪尚屬未遂；其基於殺人之
    犯意著手殺傷告訴人乙○○，然告訴人未生死亡之結果，爰
    均依刑法第二十六條前段之規定，按既遂犯之刑減輕之。其
    所犯傷害及妨害自由未遂罪之間，揆諸上開說明，有方法結
    果之牽連關係，應依刑法第五十五條之規定，從較重之妨害
    自由未遂罪處斷。而被告所犯妨害自由未遂罪、殺人未遂罪
    ，犯意各別，罪名不同，應分論併罰之。按兒童及少年福利
    法於九十二年五月二十八日公布，同年月三十日施行，第七
    十條第一項規定成年人故意對少年犯罪者，加重其刑至二分
    之一。查被告已成年，而被害人Ａ０為未滿十八歲之少年一
    節，已如前述，被告故意對少年犯罪，應依兒童及少年福利
    法第七十條第一項前段之規定，就妨害自由罪部分加重其刑
    。又被告雖已著手妨害自由及殺人行為之實施，惟未生結果
    ，其犯罪尚屬未遂，已於前述，爰依刑法第二十六條前段之
    規定，按既遂犯之刑度減輕其刑，並就妨害自由罪部分依法
    先加後減，就殺人罪部分減輕其刑。爰審酌被告不思循合法
    正當途徑解決紛爭，告訴人Ａ０不同意隨之外出談判竟憤而
    傷害及殺人，事後復未盡力協助送醫急救，迄今未與告訴人
    和解，然其犯後坦承犯行，態度良好等一切情狀，量處如主
    文所示之刑。至扣案水果刀一把係被告丁○○家中所有，且
    是從其家中取出，業據被告供述明確，又係供上揭犯罪之用
    ，爰依刑法第三十八條第一項第二款之規定宣告沒收。
據上論斷，應依刑事訴訟法第二百九十九條第一項前段，刑法第
二百七十一條第二項、第一項、第三百零二條第三項、第一項、
第二百七十七條、第五十五條、第二十六條前段、第五十一條第
五款、第三十八條第一項第二款、兒童及少年福利法第七十條第
一項、罰金罰鍰提高標準條例第一條前段，判決如主文。
本案經檢察官丙○○到庭執行職務
中    華    民    國    95    年    3     月    30    日
            刑事第二庭    審判長法  官  李勝琛
                                法  官  林恒祺
                                法  官  連雅婷
以上正本證明與原本無異。
如不服本判決，應於判決送達後10日內向本院提出上訴狀（須附
繕本）。
「切勿逕送上級法院」
                                書記官  蘇美琴
中    華    民    國    95    年    4     月    6     日
附錄條文：
刑法第二百七十七條第一項（普通傷害罪）：
傷害人之身體或健康者，處三年以下有期徒刑、拘役或一千元以
下罰金。
刑法第三百零二條第一項、第三項（剝奪他人行動自由罪）：
私行拘禁或以其他非法方法，剝奪人之行動自由者，處五年以下
有期徒刑、拘役或三百元以下罰金。
第一項之未遂犯罰之。
刑法第二百七十一條第一項、第二項（普通殺人罪）：
殺人者，處死刑、無期徒刑或十年以上有期徒刑。
前項之未遂犯罰之。


司法院資訊處製作；財團法人民間司法改革基金會備份。
